【裁判字號】    92,裁,1062
【裁判日期】    920807
【裁判案由】    收回被徵收土地
【裁判全文】
最  高  行  政  法  院  裁  定                  九十二年度裁字第一○六二號
    聲  請  人  乙○○○
                戊○○
                丁○○
                甲○○
                丙○○
右聲請人因與相對人內政部間收回被徵收土地事件，對於本院中華民國九十一年七月
五日九十一年度裁字第六四一號裁定聲請再審。本院裁定如左：
    主  文
再審之聲請駁回。
再審訴訟費用由聲請人負擔。
    理  由
一、對已經確定之裁定，依行政訴訟法第二百八十三條規定，僅得聲請再審。本件聲
    請人不服本院九十一年度裁字第六四一號（以下簡稱原裁定）提起抗告異議，應
    視為對本院原裁定聲請再審，合先明。
二、按當事人對於本院所為裁定聲請再審，必須原裁定具有行政訴訟法第二百七十三
    條第一項各款所列情形之一或第二項者，始得為之。本件聲請人並未表明聲請再
    審所依據之法條，依其指摘原裁定適用法規顯然違誤之意旨，應屬依行政訴訟法
    第二百七十三條第一項第一款聲請再審，該款所謂「適用法規顯有錯誤者」，係
    指原判決所適用之法規與現行法規有所牴觸或有效之判例解釋有所違反者而言，
    至於事實認定錯誤或法律上見解之歧異，不得謂為適用法規顯有錯誤。
三、本件聲請再審意旨略謂：相對人於民國八十八年十一月十六日以（八八）內地字
    第一三八六號函批覆臺中縣政府，同意該府不予發還系爭土地及建物在案，即相
    對人對本件已有行政處分。但本件原處分業經鈞院以八十六年度判字第一八八四
    號判決撤銷，其後臺灣省政府亦於八十七年八月二十七日以八七府訴二字第一六
    二八五號訴願決定，將該府八十六年十一月二十日八六府地權字第三○九六七九
    號行政處分撤銷，但相對人八十八年四月一日（八八）內訴字第八八○二八五○
    號再訴願決定，更將原處分再予撤銷，鈞院九十一年度裁字第六四一號裁定，竟
    無視上開事實，維持原審法院駁回聲請人之訴之裁定，於法有違。又本件原處分
    業經撤銷不存在，原裁定尚作抗告駁回，有啥用？況本件依訴願法第二條規定，
    提起訴願，並進而提起行政訴訟，於法並無不合。即臺中縣政府八十八年九月四
    日（八八）府地權字第二四八四七九號函，告知本件准駁機關為相對人，所請經
    該府轉知相對人在案，但相對人久久未為裁示，始向相對人申請，程序為合法等
    語。經查，本院原裁定維持臺北高等行政法院八十九年度訴字第九一六號裁定，
    駁回聲請人之抗告，無非以：本件聲請人八十八年十一月一日具陳情申請書，向
    相對人（地政司）提出，主張其所有土地及其上建物被違法徵收後，竟不依徵收
    核准興辦事業使用，違反土地法第二百十九條第二款之規定，其依法得請求收回
    等語。按其意旨，係依行為時土地法第二百十九條第一項第二款規定聲請照徵收
    價額收回其土地及地上建物。依同款及同條第二項規定，聲請人應向該管市、縣
    地政機關即臺中縣政府聲請，由臺中縣政府查明合於收回規定時，層報原核准徵
    收機關（臺灣省政府，業務由相對人承接）核准後，通知聲請人。乃聲請人上開
    陳情申請書逕向相對人提出，相對人因非受理聲請之機關，遂以八十八年十一月
    十七日臺（八八）內地字第八八九七三一八號函移由臺中縣政府處理逕復。核其
    內容，無非機關相互間內部聯繫之所為，非對聲請人之申請為准駁，對外並不發
    生任何法律上之效果，原審裁定認為不具行政處分之性質，實為正當。聲請人對
    該函表示不服而提起訴願、再訴願，顯不合修正前訴願法第一條規定提起訴願、
    再訴願以有行政處分之存在為前提之要件，原審裁定認為訴願、再訴願決定從程
    序上駁回其訴願、再訴願而不予受理，為無不合，並認為聲請人起訴請求撤銷原
    處分及原再訴願決定為不合法，而駁回其起訴，亦屬正當。如前所述，聲請人以
    徵收後未依核准興辦事業使用為由聲請收回被徵收土地及地上建物，應向臺中縣
    政府聲請，相對人雖有核准之權，然聲請合乎收回要件，應經臺中縣政府調查明
    確，且應由臺中縣政府通知辦理收回。是相對人之上開函，僅係上級機關之內部
    監督行為，相對人既非受理聲請機關，又無查明是否合乎收回要件之權限，不生
    向其聲請，有應作為而不作為之視為行政處分之情事，且聲請人提起訴願，表明
    不服之對象而請求撤銷者，為相對人八十八年十一月十七日臺（八八）內地字第
    八八九七三一八號函，並未陳明不服者為視為行政處分，在原審法院起訴請求撤
    銷原處分及原再訴願決定，並未請求命為行政處分或命為特定內容之行政處分，
    難認為原審法院未判命相對人准其收回土地及地上建物而裁定駁回，為有違誤。
    至於主張徵收補償之處分已被撤銷而不存在，其所有土地及地上建物被非法佔用
    而請求收回，與其陳情申請書依行為時土地法第二百十九條第一項第二款聲請收
    回循序起訴之情形不同，亦難據以認為原裁定未准其收回被非法佔用之土地及地
    上建物，係屬違誤。抗告難認有理由為由，予以裁定駁回，核其認事、用法均無
    違誤，自無適用法規顯有錯誤等情節。經查，本件抗告人據以提起訴願、再訴願
    及行政訴訟之標的，為相對人八十八年十一月十七日臺（八八）內地字第八八九
    七三一八號書函，而該函係相對人依聲請人乙○○○君等八十八年十一月一日陳
    情書，函臺中縣政府以：「．．．檢送該書影本及附件．．．關於乙○○○君等
    請求收回被徵收土地及其土地改良物乙案，請查明依法處理逕復」等語。該函之
    性質，核屬相對人與臺中縣政府間內部所為職務上之表示，尚不對外發生准駁之
    法律上效果，非屬行政處分，一再訴願決定與原審裁定均以程序理由，予以駁回
    ，核無違誤。至於本院八十六年度判字第一八八四號判決係引司法院釋字第四二
    五號解釋意旨，將本院八十四年度判字第一三九一號判決廢棄，並將當時之原處
    分及一再訴願決定撤銷，令權責單位另為適法處理，與聲請人不服相對人八十八
    年十一月十七日臺（八八）內地字第八八九七三一八號函意旨無涉。聲請人自不
    得據該案判決聲請再審。綜上所述，聲請人本件再審之聲請為顯無再審理由，應
    予駁回。
四、依行政訴訟法第二百八十三條、第二百七十八條第二項、第一百零四條、民事訴
    訟法第九十五條、第七十八條、第八十五條第一項前段，裁定如主文。
中    華    民    國    九十二      年      八        月      七        日
                    最 高 行 政 法 院  第 四 庭
                                審 判 長 法  官      廖  政  雄
                                         法  官      趙  永  康
                                         法  官      林  清  祥
                                         法  官      鍾  耀  光
                                         法  官      姜  仁  脩
右  正  本  證  明  與  原  本  無  異
                                         法院書記官  莊  俊  亨
中    華    民    國    九十二      年      八        月      七        日


司法院資訊處製作；財團法人民間司法改革基金會備份。
